【裁判字號】    97,抗,55
【裁判日期】    971208
【裁判案由】    拍賣抵押物
【裁判全文】
臺灣嘉義地方法院民事裁定  97年度抗字第55號
抗  告  人  丙○○
相  對  人  國泰世華商業銀行股份有限公司
法定代理人  乙○○
代  理  人  甲○○
上列當事人間拍賣抵押物事件，抗告人對於民國97年9 月18日本
院嘉義簡易庭97年度司拍字第315 號裁定提起抗告，本院裁定如
下：
    主  文
抗告駁回。
抗告費用新臺幣壹仟元由抗告人負擔。
    理  由
一、本件抗告意旨略以：抗告人於民國88年3 月31日以其所有坐
    落嘉義縣鹿草鄉後堀村0165—0009地號土地（下稱系爭土地
    ），設定新臺幣（下同）60萬元之本金最高限額抵押權與相
    對人，存續期間自88年3 月30日起至118 年3 月30日止（下
    稱系爭抵押權）。又抗告人於88年4 月2 日向相對人借款50
    萬元，借款期限為7 年，自88年4 月2 日起以每個月為一期
    ，分期平均攤還本息，抗告人自借款50萬元款項後，一直以
    來均按期繳納，未料相對人竟以抗告人另外之信用卡債務未
    按期清償為由，聲請拍賣系爭土地，然該信用卡契約所產生
    之債權債務關係，與50萬元借貸關係所生債權債務關係本不
    相干。況該信用卡債權債務關係有爭議，且抗告人雖想繳納
    信用卡債務，因承辦人不肯提供帳單，故意阻擾，方致抗告
    人無從繳納。原裁定不查，逕准許拍賣抵押物，於法不合，
    應予廢棄等語。
二、按所謂最高限額抵押權，必須抵押權所擔保債權之範圍，有
    其一定之限額。依民法第861 條規定，抵押權所擔保之債權
    ，應包括原債權、利息、遲延利息及實行抵押權之費用。最
    高限額，自應以此等被擔保債權總額為範圍。若當事人約定
    擔保其他債權者，亦應受最高限額之限制。有最高法院75年
    度第22次民事庭會議意旨可資參照。再按，最高限額抵押權
    所擔保債權必須為一定範圍內所發生之債權，是最高限額抵
    押權不僅有其特定性，且最高限額抵押權係從屬於此一定範
    圍內之法律關係，而最高限額抵押權所擔保者，即係此項法
    律關係所不斷發生之債權。換言之，該一定範圍之法律關係
    即為最高限額抵押權之基礎關係。至概括最高限額抵押權，
    因債權人與債務人間無基本契約（一定之法律關係）為擔保
    債權發生之基礎關係，自難認屬有效，有最高法院86年台上
    字第3114號判決意旨可憑。準此，最高限額抵押權所擔保之
    債權，須以一定之法律關係為限，若當事人間未有另外約定
    ，依民法第861 條之規定，最高限額抵押權所擔保債權種類
    ，乃指原債權、利息、遲延利息及實行抵押權之費用而言。
    又按解釋當事人所立書據之真意，應以當時之事實及其他一
    切證據資料為其判斷標準，不能拘泥字面或擷取書據中一二
    語，任意推解致失真意，有19年上字第28號判例可參。本件
    抗告人抗辯信用卡契約所生之債權債務關係，與50萬元借貸
    契約關係所生債權債務關係不相干等語，本院依相對人提出
    之抵押權設定契約書（下稱系爭抵押權契約）為形式上審查
    ，系爭抵押權契約內容確實未載明最高限額抵押權擔保之債
    權種類，惟抗告人與相對人於88年3 月30日簽立系爭抵押權
    契約後，隨即於88年4 月2 日再與相對人簽立房屋貸款契約
    （下稱系爭房貸契約），由抗告人向相對人貸款50萬元，有
    卷附系爭抵押權契約、系爭房貸契約影本可參。是依當時立
    約情形推論，應認抗告人與相對人就系爭抵押權契約之立約
    真意，乃以系爭房貸契約之債權、利息、遲延利息及實行抵
    押權之費用為最高限額抵押權擔保範圍，再揆諸上揭說明，
    抗告人與相對人既未約定就系爭房貸契約以外之債權為擔保
    ，系爭抵押權擔保範圍，自不包含相對人與抗告人間之信用
    卡契約所生之債權。抗告人前揭抗辯，尚屬可採。
三、惟按，抵押權人於債權已屆清償期而未受清償者，得聲請法
    院拍賣抵押物，就其賣得價金而受清償，民法第873 條定有
    明文。再按系爭房貸契約第7 條第1 款約定，抗告人如有「
    任何一宗債務不依約清償本金時」，無須由相對人催告，相
    對人得「隨時減少本借款之額度，或縮短借款期限，或視為
    全部到期。」是抗告人因積欠相對人信用卡債務105,253元
    屆期未為清償，相對人依系爭房貸契約第7 條第1 款約定，
    以抗告人已喪失期限利益，全部債務視為到期，對抗告人聲
    請拍賣抵押物等情，業據相對人提出他項權利證明書、系爭
    抵押權契約、系爭房貸契約、土地登記謄本、信用卡申請資
    料（以上見原審卷附）、信用卡扣款帳戶交易資料明細、信
    用卡對帳單及信用卡消費帳款債權明細報表等影本（以上見
    本院97年度朴簡字第179 號卷）為證。是抗告人所負系爭房
    貸契約之債務，因抗告人未清償與相對人間信用卡契約債務
    ，視為全部到期，自應認相對人之抵押債權已屆清償期未受
    清償，揆諸前揭規定，原裁定准許相對人拍賣抵押物之聲請
    ，於法核無不合，即無不當。末查，抵押權人聲請拍賣抵押
    物者，係屬非訟事件，法院所為准駁之裁定，無確定實體法
    上法律關係存否之性質，於債權及抵押權之存否，亦無既判
    力。故法院只須形式上審查抵押權已經依法登記，且抵押債
    權已屆清償期而未受清償，法院即應為准許拍賣抵押物之裁
    定，無從審酌屬於實體上法律關係之事由，抗告法院亦無從
    審酌抗告人關於實體事項之抗辯事由。是抗告人爭執信用卡
    債權債務關係乙節，係屬實體事項之抗辯事由，依前揭說明
    ，非本件非訟程序得審酌者。綜上應認本件抗告為無理由，
    應予駁回。
中    華    民    國    97    年    12    月    8     日
                  民事第一庭  審判長法  官  林世芬
                                    法  官  游悅晨
                                    法  官  林望民
以上正本係照原本作成
不得抗告
中    華    民    國    97    年    12    月    8     日
                                    書記官  陳慶時


司法院資訊處製作；財團法人民間司法改革基金會備份。
